最高法院民事判決　　　　　　　　　　　　　　　八十八年度台上字第一六八四號
　　上　訴　人　ｓ ○ ○
　　　　　　　　Ｅ ○ ○
　　　　　　　　丑 ○ ○
　　　　　　　　ｉ ○ ○
　　　　　　　　Ｕ ○ ○
　　　　　　　　ｑ　　○
　　　　　　　　天 ○ ○
　　　　　　　　Ｔ ○ ○
　　　　　　　　Ｌ○○○
　　　　　　　　Ａ ○ ○
　　　　　　　　Ｋ ○ ○
　　　　　　　　酉 ○ ○
　　　　　　　　ｕ ○ ○
　　　　　　　　亥 ○ ○
　　　　　　　　寅 ○ ○
　　　　　　　　ｘ ○ ○
　　　　　　　　ｒ ○ ○
　　　　　　　　ｅ ○ ○
　　　　　　　　ｃ ○ ○
　　　　　　　　甲○○○
　　　　　　　　子 ○ ○
　　　　　　　　宇 ○ ○
　　　　　　　　宙 ○ ○
　　　　　　　　Ｈ ○ ○
　　　　　　　　ｊ ○ ○
　　　　　　　　ｇ ○ ○
　　　　　　　　Ｘ ○ ○
　　　　　　　　癸 ○ ○
　　　　　　　　ｏ ○ ○
　　　　　　　　申 ○ ○
　　　　　　　　Ｇ ○ ○
　　　　　　　　ｈ ○ ○
　　　　　　　　ｎ ○ ○
　　　　　　　　Ｗ ○ ○
　　　　　　　　Ｂ ○ ○
　　　　　　　　Ｖ ○ ○
　　　　　　　　Ｚ　　○
　　　　　　　　ｋ ○ ○
　　　　　　　　Ｐ ○ ○
　　　　　　　　Ｉ ○ ○
　　　　　　　　Ｑ ○ ○
　　　　　　　　丁 ○ ○
　　　　　　　　Ｄ ○ ○
　　　　　　　　ｖ ○ ○
　　　　　　　　丙 ○ ○
　　　　　　　　午 ○ ○
　　　　　　　　ｆ ○ ○
　　　　　　　　ｍ ○ ○
　　　　　　　　ｗ ○ ○
　　　　　　　　ｄ ○ ○
　　　　　　　　Ｆ ○ ○
　　　　　　　　壬 ○ ○
　　　　　　　　戌 ○ ○
　　　　　　　　玄 ○ ○
　　　　　　　　ｔ ○ ○
　　　　　　　　Ｊ ○ ○
　　　　　　　　Ｃ ○ ○
　　　　　　　　Ｏ ○ ○
　　　　　　　　ｂ ○ ○
　　　　　　　　卯　　○
　　　　　　　　庚 ○ ○
　　　　　　　　戊 ○ ○
　　　　　　　　ａ ○ ○
　　　　　　　　巳 ○ ○
　　　　　　　　Ｙ ○ ○
　　　　　　　　地 ○ ○
　　　　　　　　辛 ○ ○
　　　　　　　　ｐ ○ ○
　　　　　　　　未 ○ ○
　　　　　　　　己 ○ ○
　　　　　　　　Ｓ ○ ○
　　　　　　　　Ｒ ○ ○
　　　　　　　　ｌ ○ ○
　　　　　　　　辰 ○ ○
　　　　　　　　黃 ○ ○
　　　　　　　　Ｎ ○ ○
　　　　　　　　乙 ○ ○
　　　　　　　　Ｍ ○ ○
　　共　　　同
　　訴訟代理人　魏 千 峰律師
　　被 上訴 人　行政院國軍退除役官兵輔導委員會台北紙廠
　　法定代理人　童 年 耘
　　訴訟代理人　李 振 生律師
右當事人間請求給付伙食津貼事件，上訴人對於中華民國八十七年一月二十日台灣高
等法院第二審判決（八十六年度勞上字第三四號），提起上訴，本院判決如左：
    主  文
上訴駁回。
第三審訴訟費用由上訴人負擔。
    理  由
本件上訴人主張：被上訴人僱用伊為在工廠服勞務領取工資之從業員，民國七十四年
以前均固定支付伙食津貼，七十四年十二月以後竟停發伙食津貼，七十八年一月以安
全衛生津貼支付，八十年九月又改以伙食津貼支付，每人每月新台幣（下同）一千六
百元，同年調漲工資三百元併入伙食津貼發放，每位員工每個月均可固定支領伙食津
貼一千九百元，八十四年三月間資遣員工六十一名，亦將伙食津貼納入平均工資計算
，足見伙食津貼乃工資之一部且屬經常性給與，被上訴人竟自八十五年十一份擅自取
消伙食津貼之支付，且不依台北縣政府函示補發，伊自得依勞基法有關給付工資之規
定請求被上訴人給付等情，求為命被上訴人給付上訴人各五千七百元及除上訴人ｗ○
○外均自八十六年二月二十日起至清償日止，按月給付一千九百元之判決。
被上訴人則以：上訴人均受僱於被上訴人工廠，從事勞務，領取工資之從業員，而被
上訴人工廠有別於一般民營生產事業單位，有關從業員之工資、福利等費用之支付，
尚須經輔導會之核准，審計部之審查，且上訴人受僱於被上訴人時與被上訴人所簽訂
不定期勞動契約，曾有：「乙方（即上訴人）之工資，依甲方（即被上訴人）核定之
工級人員工資標準表支領，工資每月發放二次，其工資之數額及項目依甲方之規定辦
理」之約定，系爭伙食津貼業經輔導會一再糾正不得發放，被上訴人乃依上開兩造之
約定自八十五年十一月起停止支付伙食津貼，自無不合等語，資為抗辯。
原審依審理之結果，以：上訴人主張被上訴人僱用伊為工廠服勞務領取工資之從業員
，七十四年以前固定支付伙食津貼，七十四年十二月以後片面停止支付，七十八年一
月改以安全衛生津貼，八十年九月又回復以伙食津貼支付每人每月一千六百元，同年
調薪三百元併入支付伙食津貼一千九百元，八十四年三月間資遣員工亦將伙食津貼納
入平均工資發放，八十五年十一月份起停止支付伙食津貼等事實，為被上訴人所不爭
執，且有台北縣政府處理勞資爭議調解會議紀錄影本二件、輔導會台北紙廠勞資爭議
調解申請書、台北縣政府勞資爭議調解委員會調查報告，及上訴人廠員退休金計算單
各一件影本、兩造所簽訂勞動契約七十八件影本為憑，堪信為真實。按工資由勞雇雙
方議定之，但不得低於基本工資，勞動基準法第二十一條第一項定有明文。是勞動契
約之訂立，如符合勞動基準法及其他勞動法規之強制規定時，其契約內容所約定之事
項，仍屬私法上之法律關係，勞雇雙方所簽訂之勞動契約，在其效力消滅（或終止）
前，勞雇雙方自應受其所簽訂勞動契約之拘束。本件兩造所簽訂之勞動契約第五條約
定：「工資給付：乙方（即上訴人）之工資，依甲方（即被上訴人）核定之工級人員
工資標準表支領，工資每月發放兩次，其工資之數額及項目，依甲方之規定辦理」。
而被上訴人係依據「廠員工資調整對照表」（即勞動契約第五條所謂「工級人員工資
標準表」）支付工資，並未低於行政院所核定之基本工資，亦為上訴人所不爭執，且
有被上訴人提出七十七年度、七十八年度、七十九年度、八十年度、八十一年度、八
十五年度、八十六年度廠員工資調整對照表影本各乙件附卷可稽。上訴人又主張被上
訴人在七十四年以前均固定有支付伙食津貼，自七十四年十二月以後停止支付，七十
八年又以安全衛生津貼支付，八十年九月又改伙食津貼直至八十五年為止，益徵被上
訴人之支付所謂伙食津貼、安全衛生津貼，顯非經常性而係福利津貼之支付，始受輔
導會一再函示糾正，有被上訴人提出上訴人不爭執之輔導會函文六件附卷可憑，被上
訴人未違反勞動基準法及其他勞動法規之強制規定，依兩造所簽訂勞動契約之約定，
停止支付系爭伙食津貼，自屬有據。從而上訴人依勞動基準法關於給付工資之規定，
訴請被上訴人給付系爭伙食津貼，尚難准許。並說明本件事證已臻明確，兩造其餘攻
擊防禦方法，不影響本件判決結果，毋庸逐一論究，爰維持第一審所為上訴人敗訴之
判決，駁回其上訴。經查被上訴人於七十四年以前固定支付上訴人伙食津貼，七十四
年十二月以後停發。七十八年一月改為安全衛生津貼，八十年九月又恢復以伙食津貼
支付每人每月一千六百元，八十年調薪三百元併入伙食津貼內改為伙食津貼一千九百
元，每位員工每月皆可固定支領此一津貼，且八十三年三月間資遣員工六十一位，亦
將伙食津貼納入平均工資計算發放，為原審所確定之事實，足見該伙食津貼，雖名為
津貼，實已納入為工資之一部分。原審嗣又謂該伙食津貼為非經常性給與之福利津貼
，理由雖嫌矛盾，惟依兩造所訂立之勞動契約第五條約定，上訴人之工資依被上訴人
核定之工級人員工資標準表支領，其工資之項目及數額，依被上訴人之規定辦理，而
被上訴人依該工級人員工資標準表所發給上訴人之工資無論有無包括伙食津貼一項在
內，均未低於政府歷年所公布之基本工資金額，則被上訴人對於伙食津貼之發放與否
，既係依上開勞動契約之約定辦理，且未違反勞動基準法及其他勞動法規之強制規定
，上訴人自應受該勞動契約之拘束。原審為上訴人敗訴之判決，核無不合，仍應予維
持。上訴論旨，徒執上開情詞，並就原審取捨證據、認定事實及解釋契約之職權行使
，指摘原判決不當，求予廢棄，非有理由。
據上論結，本件上訴為無理由，依民事訴訟法第四百八十一條、第四百四十九條第一
項、第七十八條，判決如主文。
中      華      民      國    八十八    年      七      月     三十     日
                              最高法院民事第二庭
                                  審判長法官  曾  桂  香
                                        法官  劉  延  村
                                        法官  徐  璧  湖
                                        法官  劉  福  聲
                                        法官  黃  秀  得
      右正本證明與原本無異
                                              書  記  官
中      華      民      國    八十八    年      八      月     十一     日
